ACORDAO-COMPLETO-2357883

ACÓRDÃO 5561/2019 ATA 23/2019 - PRIMEIRA CÂMARA

VISTOS, relatados e discutidos estes autos de tomada de contas especial instaurada pela Fundação Nacional de Saúde, em razão da execução parcial do objeto do convênio 3317/2001, celebrado com a finalidade de construir sistemas de abastecimento de água nos povoados de Ambar, Pescaria e Ancural, localizados no município de Igrapiúna/BA.
ACORDAM os ministros do Tribunal de Contas da União, reunidos em sessão da 1ª Câmara, ante as razões expostas pelo relator, em:
9.1. acolher as alegações de defesa e considerar elidida a imputação de dano ao erário inicialmente feita ao Sr. Francisco Roma de Jesus;
9.2. julgar regulares com ressalvas, tendo por base os arts. 1º, I, 16, II, 18 e 23, II, da Lei 8.443/1992, c/c os arts. 208 e 214, II, do RI/TCU, as contas do Sr. Francisco Roma de Jesus, dando-lhe quitação em relação ao presente processo;
9.3. dar ciência desta deliberação à Funasa e ao responsável;
9.4. encerrar o processo e arquivar os autos.

Tomada de Contas Especial instaurada em razão da consecução parcial dos objetivos pactuados em convênio, tendo por objeto a execução de sistema de abastecimento de água.

Primeira Câmara

Município de Igrapiúna/BA.

3. Interessados/Responsáveis:
3.1. Interessado: Fundação Nacional de Saúde (Funasa)
3.2. Responsável: Francisco Roma de Jesus (XXX.796.605-XX).

13.1. Ministros presentes: Walton Alencar Rodrigues (Presidente) e Benjamin Zymler.
13.2. Ministro-Substituto convocado: Augusto Sherman Cavalcanti.
13.3. Ministro-Substituto presente: Weder de Oliveira (Relator).

WEDER DE OLIVEIRA

Reproduzo a seguir, com os ajustes de forma considerados pertinenetes, a instrução da Secex-TCE inserta à peça 23 dos presentes autos:
“INTRODUÇÃO
	Cuidam os autos de Tomada de Contas Especial instaurada pela Fundação Nacional de Saúde - Funasa, em desfavor do Sr. Francisco Roma de Jesus (CPF: XXX.796.605-XX) , ex-Prefeito Municipal de Igrapiúna/BA na gestão 2001-2004 e 2005-2008, em razão da consecução parcial dos objetivos pactuados por força do Convênio 3317/2001 – Siafi 438762, celebrado entre a Fundação Nacional de Saúde – Funasa e a Prefeitura Municipal de Igrapiúna/BA, tendo por objeto a execução de sistemas de abastecimento de água. A vigência do convênio foi de 31/12/2001 a 1/1/2004.
HISTÓRICO 
2.	Para a execução do objeto do Convênio, foram previstos um total de R$ 210.526,31 sendo R$ 200.000,00 a cargo do concedente e R$ 10.526,31 a título de contrapartida, conforme indicado no Plano de Trabalho (peça 2, p. 6) e nas cláusulas terceira e quarta do termo de convênio (peça 2, p. 19-26) .
3.	O convênio teve por objeto a construção de sistemas de abastecimento de água, composto de captação, adutora/rede de distribuição, reservatório 10m³, tratamento e ligações domiciliares, nas localidades de Ambar, Pescaria e Ancural, conforme descrito no Plano de Trabalho (peça 2, p. 6) . Ainda, previa a aplicação de um programa de educação em saúde e mobilização social – PESMS, que totalizaria R$ 1.020,00 do total previsto, integralmente com recursos financeiros municipais (peça 2, p. 6 e 37) .
4.	A Funasa realizou as seguintes transferências para a conta do convênio (Caixa Econômica Federal, Agência 0078, Conta 73.850-3, Operação 013) :
	Ordem Bancária
	Data da OB
	Data do Crédito
	Valor

	2002OB008389 (peça 2, p. 32) 
	5/7/2002
	24/7/2002 (peça 9, p. 59) 
	R$ 200.000,00

	TOTAL
		R$ 200.000,00

5.	Foi realizada visita técnica em 6/1/2004, na qual se concluiu que o PESMS havia sido integralmente realizado, a um custo de R$ 1.020,00, e que das obras, um total de R$ 177.451,85 havia sido entregue, perfazendo 84,77% do projetado para o convênio ou R$ 178.471,85. Entretanto, relatou-se que apenas 34,34% das metas de engenharia alcançaram o benefício social esperado (peça 2, p.51-52) .
6.	Na localidade de Ambar o sistema está implantado porem não está funcionando. O poço deveria ter 30ml de profundidade e só tem 8ml. O restante dos serviços foram executados. Na localidade de Ancural o sistema não está funcionando falta executar a adutora do novo poço que foi perfurado até o reservatório e instalação do filtro. Na localidade de Pescaria o sistema está implantado e operando.
7.	Em 23/8/2005 a prefeitura encaminhou a prestação de contas do convênio (peça 2, p. 75) , a qual apresentou uma séria de pendências, informadas ao Sr. Francisco Roma de Jesus por meio da Notificação 53/2005 (peça 2, p. 83) . Apresentou resposta à notificação, por meio de ofício datado de 22/11/2005 (peça 3, p. 7-16) . Todavia, a Funasa aprovou apenas parcialmente a prestação de contas final, conforme Parecer Financeiro 100/2005 (peça 10, p. 40-41) .
8.	Por meio do Relatório de Visita Técnica Final, referente a vistoria feita no dia 21/7/2007 (peça 3, p. 22-23) , a Funasa chegou às seguintes conclusões:
‘Observações: 
1. O convenio foi aprovado em 26/06/2002 (fl 162 do processo de projeto) ; 
2. A primeira parcela recebida foi em 05/07/2002 no valor de R$200.000,00 (fl 625 da PC) ; 
3. O contrato da obra foi assinado em 18/07/2002 (fl 594 da PC) ; 
4. Obra concluída em 10/09/2003 (fl 597 da PC) ; 
5. Data da primeira visita técnica pela CEF em 12/01/2004; 
6. Após retorno do processo a FUNASA a visita técnica 2, foi realizada em 21/07/2007, para emissão de relatório técnico final; 
7. O processo através da Prestação de Contas entra em TCE em 18/11/2004; 
8. Durante essa visita técnica já no penúltimo ano do mandato do prefeito, solicitei do mesmo, uma solução para a abastecibilidade da localidade de Ambar, até o final do mandato onde o mesmo se prontificou a buscar, assim foi agendada outra visita para 2008.  (...) 
Conclusões: 
1. Os sistemas de Pescaria e Ancural beneficiaram as populações locais na época da visita com suas instalações o que confere um atingimento de 62,24%, com benefício social; 
2. Na localidade de Ambar apesar das instalações serem concluídas (o que não deveria ocorrer) não houve alcance social devido as duas tentativas de perfurações de dois poços não obter sucesso, assim o atingimento foi de 0,0% e a execução foi de 37,75%, para demais localidades foi de 62,24% de execução com alcance social. 
3. Atingimentos: 
3.1. Obras e instalações consideradas: 62,24 + 37,75 = 100%; 
3.2. Alcance social: 62,34%.’
8.	Por meio do Parecer Técnico Final (peça 3, p. 24) , a Funasa chegou à conclusão de que foram alcançados 62,34% dos objetivos pactuados (mesmo tendo sido feitas 100% das instalações) . Narrou-se que ‘foi realizada outra visita técnica em 17/09/2008, mas a localidade continuava sem o alcance social, a população usava água de cisterna local, o prefeito informou da realização do abastecimento no futuro seria através de outra localidade com perfuração realizada com sucesso’.
9.	Por meio do Parecer Financeiro 111/2013 (peça 3, p. 29-30) , foi feita uma reanálise da prestação de contas final, que totalizou R$ 203.792,12 – sendo R$ 200.000,00 da Funasa e R$ 3.729,12 de rendimentos dos recursos financeiros. Concluiu-se pela aprovação de R$ 124.680,00 referente ao percentual aprovado pela engenharia e não aprovação do valor de R$ 75.320,00 correspondente a 37,66% impugnado pela área técnica devido ao não atingimento social, R$ 10.526,32 de contrapartida pactuada além de R$ 3.729,12 de rendimentos financeiros que não haviam sido restituídos.
10.		O Sr. Francisco Roma de Jesus foi notificado a ressarcir o valor do débito por meio da Notificação 15/2014/Secon/Suest/BA (peça 3, p. 35) , tendo se manifestado nos autos com pedido de prorrogação de prazo (peça 3, p. 41) .
11.		Manifestou-se também a Prefeitura Municipal de Igrapiúna/MA, por meio do então prefeito, Sr. Leandro Luiz Ramos Santos, comprovando o recolhimento de R$ 6.466,38, em 22/1/2014, referentes aos rendimentos dos recursos no mercado financeiro (peça 3, 46-47) .
12.		Foi emitido o Parecer Financeiro 61/2014 (peça 3, p. 61-63) , datado de 25/7/2014, em que a Funasa listou diversas pendências na prestação de contas final do ajuste. Tais pendências foram relatadas ao então prefeito Sr. Leandro Luiz Ramos Santos e ao Sr. Francisco Roma de Jesus, respectivamente, com o envio das Notificações 137 e 138/2014/Sopre/Secov/Suest-BA (peça 3, p. 64-65; 68-69) .
13.		Em resposta à notificação, o Sr. Francisco Roma de Jesus apresentou defesa, contando com o laudo de uma arquiteta e com declaração de compromisso da Prefeitura Municipal de Igrapiúna/MA de finalizar o sistema de abastecimento de água no Âmbar, datada de 12/9/2014 e assinada pelo prefeito Leandro Luiz Ramos Santos (peça 3, p. 81-101) .
14.		A defesa não foi acatada pela Funasa, conforme novo Parecer Técnico Final (peça 11, p. 13-16) , assinado em 20/5/2015, requisitando-se a restituição do valor não executado ou a promoção do abastecimento de água no Âmbar, diante da declaração de compromisso da Prefeitura. Desta forma, foi encaminhada notificação ao prefeito Leandro Luiz Ramos Santos, tendo sido estabelecido prazo de noventa dias para finalização das obras (peça 11, p. 18) .
15.		Não tendo ocorrido a consecução do sistema de abastecimento de água no prazo acordado, emitiu-se o Parecer Financeiro 96/2016 (peça 11, p. 21-22) , datado de 14/7/2016, com nova análise da prestação de contas final, que concluiu mais uma vez pela inexecução de 37,66% do objeto pactuado.
16.		Já no âmbito da tomada de contas especial, o Sr. Francisco Roma de Jesus foi notificado para restituir os valores impugnados, em agosto e setembro de 2016, por meio das Notificações 1 e 3/2016/TCE/CV-3317/2001 (peça 11, p. 29, 41) , não tendo se manifestado nos autos.
17.		Notificou-se também a empresa Apenburg Engenharia Ltda. (peça 11, p. 35, 46) , contratada para executar as obras do convênio conforme contrato à peça 9, p. 93-98. A empresa apresentou defesa (peça 11, p. 55-67) , a qual foi acatada pela Funasa (peça 12, p. 5-6) .
18.		O Relatório de Tomada de Contas Especial (peça 12, p. 19-23) indicou a ocorrência de prejuízo ao erário no valor de R$ 75.320,00, em razão da inexecução física da obra de 37,66%, tendo responsabilizado o Sr. Francisco Roma de Jesus (CPF: XXX.796.605-XX) , ex-Prefeito Municipal de Igrapiúna/BA na gestão 2001-2004 e 2005-2008.
19.		O Relatório de Auditoria 661/2018, acompanhado dos respectivos Certificado de Auditoria, Parecer do Dirigente de Controle Interno e Pronunciamento Ministerial (peça 1, p. 6-13) concluíram pelas mesmas irregularidades e responsabilidades apontadas no Relatório de Tomada de Contas Especial da Funasa.
20.		No âmbito deste Tribunal, foi lavrada a instrução inicial à peça 14, em que se propôs o seguinte encaminhamento:
‘a) realizar a CITAÇÃO do Sr. Francisco Roma de Jesus (CPF: XXX.796.605-XX) , ex-Prefeito Municipal de Igrapiúna/BA na gestão 2001-2004 e 2005-2008, com fundamento nos arts. 10, § 1º, e 12, incisos I e II, da Lei 8.443/1992 c/c o art. 202, incisos I e II, do RI/TCU, para que, no prazo de quinze dias, apresente alegações de defesa e/ou recolha aos cofres da Fundação Nacional de Saúde a quantia abaixo indicada, atualizada monetariamente a partir das respectivas datas até o efetivo recolhimento, abatendo-se na oportunidade a quantia eventualmente ressarcida, na forma da legislação em vigor, em decorrência das irregularidades abaixo descritas:
b) Irregularidades: inexecução parcial do objeto do Convênio 3317/2001 – Siafi 438762, celebrado entre a Fundação Nacional de Saúde – Funasa e a Prefeitura Municipal de Igrapiúna/BA, tendo por objeto a execução de sistemas de abastecimento de água nas localidades de Âmbar, Pescaria e Ancural.
c) Dispositivos violados: parágrafo único do art. 70 da Constituição Federal; art. 93 do Decreto-Lei 200/67; arts. 62 e 63 da Lei 4.320/1964; art. 22 da IN/STN 1/97; cláusula primeira do Termo de Convênio 3317/2001 – Siafi 438762.
		Quantificação do débito:
	VALOR ORIGINAL (R$) 
	DATA DA OCORRÊNCIA

	75.320,00
	24/7/2002

Valor atualizado até 15/1/2019: R$ 205.894,75
		Cofre para recolhimento: Fundação Nacional de Saúde;
	Conduta: autorizar a realização de pagamentos referentes ao Convênio 3317/2001 – Siafi 438762 em valores superiores aos serviços que foram efetivamente prestados pela empresa contratada, uma vez que foram despendidos 100% dos recursos previstos, enquanto o convênio atingiu apenas 62,34% de seus objetivos.
	Nexo de causalidade: a execução e o pagamento de 100% do objeto do Convênio 3317/2001 – Siafi 438762, entretanto, com atingimento de apenas 62,34% dos objetivos pactuados, sem benefício à população quanto ao percentual de 37,66% dos valores gastos, resultou em danos ao Erário correspondente à diferença entre o valor repassado e o utilizado em benefício da população.
	Culpabilidade: a conduta do Sr. Francisco Roma de Jesus é reprovável, posto que, ocupando o cargo de gestor do município e de fiscal do convênio deveria ter tomado as medidas cabíveis para garantir o pleno funcionamento do empreendimento, sendo responsável por acompanhar a execução da obra ou manter profissionais capacitados a acompanhá-la, podendo ter sido evitada a realização de pagamentos por obras posteriores à perfuração de poços que se tornariam sem utilidade tendo em vista o insucesso nas referidas perfurações. Desta forma, era exigível conduta diversa do ex-prefeito, não estando albergado em nenhuma excludente de ilicitude.’
EXAME TÉCNICO
21.		Por meio do despacho do Secretário de Controle Externo de Tomada de Contas Especial, de 23/1/2019 (peça 16) , foi autorizada a citação do Sr. Francisco Roma de Jesus. A citação foi feita por meio do Ofício 476/2019-TCU-Secex-TCE, de 5/2/2019 (peça 17) , do qual o responsável tomou conhecimento (peça 18) , tendo apresentado, tempestivamente, suas alegações de defesa (peça 22) .
Alegações de defesa
22.		Em sua defesa, inicialmente alega que todo o trabalho de perfuração do poço e das instalações do sistema de abastecimento de água na comunidade do Ambar foi realizado, e que atendeu à população por quatro meses, só que após este período teria ocorrido um assoreamento do poço. Anexa como evidência declarações que seriam assinadas por moradores da região (peça 22, p. 16-29) .
23.		Segue sua narrativa afirmando que o ex-prefeito não agiu com dolo, culpa ou má-fé na aplicação dos recursos, em razão de que:
O convênio previa que era obrigação da concedente apoiar os procedimentos técnicos e operacionais a serem executados, bem como acompanhar, supervisionar, orientar e fiscalizar as ações relativas à execução do objeto;
Após visita técnica preliminar, a Funasa teria se manifestado favorável à aprovação da realização das obras (peça 3, p. 8) ;
No item 9 do parecer técnico final, de 10/10/2008 (peça 3, p. 25) , o técnico da Funasa manifestou que naquele momento, a perfuração ocorria com lauda de geólogo para depois se realizar as instalações. Como essa alegação foi feita cinco anos após a conclusão das obras (peça 9, p. 100) , o defendente alega na época de execução das obras não havia orientação ou obrigatoriedade de estudo prévio de geólogo para a perfuração dos poços artesianos, senão ‘o parecer técnico da visita preliminar (Peça 3 – pág. 8) teria concluído de forma diferente, o que culminaria com tal exigência para com o convenente, antes das perfurações de todos os poços nas comunidades da Pescaria, Ancurau e Ambar’ (peça 22, p. 5) .
24.		Assim, concluiu que ‘a falta de alcance social no sistema de abastecimento do Ambar não ocorreu por dolo, culpa ou má-fé do acionado, mas por motivo de caso fortuito, pois trata-se da impossibilidade total criada pelo fato da natureza que exime o contratado de cumprir suas obrigações caracterizadas pela sua imprevisibilidade, aliada a inevitabilidade de seus efeitos’ (peça 22, p. 5) ;
25.		Alega que, em cumprimento à Lei 8.666/1993, contratou empresa com profissional de engenharia especializados (peças 5 e 9) , conforme o modo operandi e viabilidade aprovado pela Funasa, tanto que gerou benefícios durante os quatro meses que antecederam o assoreamento do poço. Assim, não havia dolo, culpa ou falta de boa-fé do defendente, uma vez que ‘não detinha conhecimento técnico especializado para prever que um evento da natureza iria inviabilizar o alcance de 100% do convênio’ (peça 22, p. 7) . 
26.		Argumenta também que o engenheiro do município teria justificado devidamente o problema ocorrido (peça 3, p. 81-82) .
27.		Alega que ‘não há que se falar em ressarcimento de qualquer valor a favor da FUNASA, conforme dispõe o § 2º do art. 79 da Lei no 8.666/1993 (Licitação e Contratos) , aqui aplicado por força do art. 116 da mesma Lei, neste mesmo sentido o art. 211 RI-TCU’ (peça 22, p. 8) .
28.		Traz também em sua defesa que teria sido violado o princípio da razoabilidade, citando a tese firmada no REsp 1.140.544 - MG, Rel. Ministra ELIANA CALMON, SEGUNDA TURMA, julgado em 28⁄03⁄2006, DJ 05⁄06⁄2006 p. 246, do qual destacou as seguintes partes:
‘O parquet, na inicial, considerando não ter a requerida prestado contas das três últimas parcelas recebidas, entende ter havido dano, na medida em que houve lançamento do Município no SIAFI do Estado. 
O juízo de 1º grau julgou improcedente o pedido, sob os seguintes fundamentos:
a) os atos imputados à ré são apenas irregularidades formais;
b) inexistência de lesão ao erário, pois o objeto do convênio em questão foi devidamente concluído;
c) não restou demonstrado nos autos que a exPrefeita agiu com dolo ou culpa de modo a causar prejuízos ao município; e 
d) o eventual prejuízo causado ao município, em razão da restrição no Sistema Integrado de Administração Financeira do Governo Federal – SIAFI, não restou demonstrado. O Tribunal de origem, em apelação do Ministério Público, confirmou a sentença in totum. (...) 
Ressalta-se que é fato incontroverso nos autos, que os recursos públicos objeto do convênio firmado entre o Município e o Governo do Estado foram utilizados devidamente para a sua finalidade, qual seja, a construção de escola estadual. (...) 
Sob a ótica da tipificação dos atos de improbidade, deve ser analisado o elemento volitivo do agente. Todos os atos emanados dos agentes públicos e que estejam em dissonância com os princípios norteadores da atividade estatal serão informados por um elemento subjetivo, o qual veiculará a vontade do agente com a prática do ato (...) 
Os atos administrativos ilegais que não ostentam indícios de desonestidade ou má-fé, que constituem irregularidades sanáveis, não podem ser tidos como atos de improbidade administrativa. (...) 
Como isso, embora reconhecendo a existência de irregularidades na prestação de contas, estas, com efeito, podem ser sanadas pelo Prefeito da gestão seguinte, como bem assevera o ilustre Juiz de primeira instância, pelo que não justificam o ajuizamento da ação de ressarcimento.’
29.		Informa também que o problema já foi corrigido pelo Município de Igrapiúna, trazendo uma declaração do prefeito (peça 22, p. 15) e citando novamente as declarações dos moradores. Diante disso, afirma que o alcance social foi de 100%, não havendo danos ao erário.
30.		Requer também em suas alegações a utilização de depoimento pessoal, prova testemunhal, documental, pericial e o mais que se fizer necessário para provar alegado.
31.		Finaliza suas alegações de defesa da seguinte maneira (peça 22, p. 13) :
‘Em resumo podemos concluir e afirmar que, na execução da obra em voga, não houve nenhum prejuízo ao erário pois a obra encontra-se, atendendo de forma plena, a comunidade beneficiária, assim como inexiste dolo, culpa ou falta de boa fé do acionado na aplicação dos recursos em questão, não se enquadrando assim em nenhum dos motivos previstos nos incisos I a IV do art. 209 do RITCU.’
Análise das alegações de defesa
32.		Quanto à execução física do convênio, no Parecer Técnico Final (peça 11, p. 81) , a Funasa consignou que houve efetivamente a execução de 100% das instalações e que a construção foi feita com materiais satisfatórios e serviços com qualidade regular e atendendo ao plano de trabalho. Todavia, o alcance social foi de apenas 62,34%, visto que a perfuração do poço de Ambar não alcançou a vazão esperada.
33.		Inicialmente, em resumo, o defendente alegou que a população não foi abastecida porque houve o assoreamento do poço e como não contava com laudo geológico e a Funasa havia aprovado a realização das obras, não haveria dolo ou culpa, nem má-fé, do ex-prefeito na irregular aplicação dos recursos, tratando-se de um fato que não teria como prever. Ainda, argumentou que contratou empresa de engenharia especializada para realizar o objeto conforme o acordado com a Funasa.
34.		Sobre a alegação de que não havia laudo geológico sobre os poços, a própria Funasa se manifestou no sentido de que (peça 11, p. 82) : ‘Não consideramos impropriedade a vazão do poço ser nula pois não houve um prévio estudo técnico geológico’ (grifei) .
35.		Por não contar com o estudo geológico, seria justificável a perfuração de um poço com a vazão diferente da esperada, até mesmo nula. Entretanto, ao se constatar tal fato as obras deveriam ter sido paralisadas ou a Funasa cientificada dos acontecimentos para decidir como o convênio seguiria, já que seu objetivo estaria prejudicado.
36.		Acontece que, mesmo as perfurações tendo sido malsucedidas, o ex-prefeito autorizou a realização das obras de todas as demais instalações – que não teriam utilidade diante da ausência da água – e autorizou a realização de pagamentos à empresa contratada por estas instalações, o que não deveria ocorrer.
37.		Neste sentido traz o Relatório de Visita Técnica Final, referente à vistoria feita no dia 21/7/2007 (peça 3, p. 23) :
‘2. Na localidade de Ambar apesar das instalações serem concluídas (o que não deveria ocorrer) não houve alcance social devido as duas tentativas de perfurações de dois poços não obter sucesso, assim o atingimento foi de 0,0% e a execução foi de 37,75%, para demais localidades foi de 62,24% de execução com alcance social.’ 
38.		Também merece ser transcrito trecho da análise realizada na peça 12, p. 6:
‘Entretanto, cabe ao Convenente ou ao seu representante legal pela fiscalização a responsabilidade pela solução do problema de falta de funcionalidade do sistema, ou ainda a restituição dos valores devidos à continuidade das obras de instalação do poço e implantação daquele sistema, sem que o mesmo oferecesse condições para abastecimento da comunidade, em razão do mesmo até o momento não ter condições de funcionalidade’ (grifei) .
39.		Em se tratando da justificativa citada nas alegações de defesa, que teria sido elaborada por engenheiro, em consulta à peça 3, p. 81-82, tem-se que esta foi escrita por arquiteta da prefeitura de Igrapiúna, no seguinte sentido:
‘Levando-se em conta a falta de corpo técnico capacitado à época, para fiscalização das obras solicitamos que a FUNASA não penalize a Prefeitura, pois os serviços foram executados e os recursos aplicados na construção do poço e a prefeitura ainda cavou novo poço com a profundidade de 64,00m e não encontrou água para abastecimento da comunidade. O previsto no projeto foi 30,00m com esta profundidade a água encontrada só abasteceu a comunidade durante quatro meses. Entendemos hoje, que se tivéssemos orientação técnica teríamos exigido da empresa os testes de sondagem e estudos geológicos e batimétricos antes do início das obras. Sentimos que também este órgão falhou pois não tivemos a devida orientação. Sabe-se muito bem que ao contratar estes serviços o custo de sondagem e estudos geológicos equiparam-se ao preço do poço, razão pela qual muitas vezes optamos pela aventura. Na atual gestão a prefeitura tem procurando resolver a questão da comunidade do Ambar e os estudos indicam que esta comunidade poderá ser abastecida através da comunidade do Contrato o que estamos procurando viabilizar.’
40.		Tais justificativas não podem ser acatadas, uma vez que a Funasa entendeu que a possível causa da ausência de vazão no poço foi a própria perfuração, que foi feita sem atendimento ao acordado com a convenente e com a normas técnicas, pelo que se relatou no Parecer Técnico Final (peça 11, p. 84) :
‘R. - Na etapa de análise de projeto, o município apresentou carta proposta da AQUAGEO, empresa especializada em projetos e perfurações de poços, cujas informações técnicas adquiriram caráter de projeto e segundo a qual, seriam perfurados poços com as seguintes características: 30 metros de perfuração em diâmetro de 6 polegadas, 27 metros de revestimento geomecânico em 4 polegadas, 4 metros de filtro geomecânico em 4 polegadas, 2 metros cúbicos de areia quartzosa para pré-filtro e C (tampão) de 4 polegadas .
A seguir estão destacadas informações contidas nos processos de projeto e de convênio que fazem referências à contratação e/ou execução da perfuração do poço: 
• O item captação, na planilha da licitação, traz a seguinte discriminação: poço artesiano profundidade 25 metros, diâmetro 4 polegadas, inclusive barriletes de sucção e recalque (pag. 201 do processo de convênio) ; 
• Segundo o Relatório de Vistoria e Avaliação do estágio de Obras, datado de 12/01/2004, emitido pela caixa Econômica Federal e assinado pelo engenheiro Luiz Monteiro da Costa Neto, ‘o poço deveria ter 30 metros de profundidade e só tem 8 metros’ (págs. 169 a 177 do processo de projeto) ; 
• Nas alegações apresentadas pelo município em setembro/2014, a arquiteta Lígia Britto nos informa que houve assoreamento do poço, que não havia estudo geológico que embasasse a construção do poço e que foi perfurado outro poço na profundidade de 64 metros, mas que não apresentou vazão (pág.828 do processo de convênio) . 
Considerando as informações acima citadas e comparando-as com aquelas do projeto técnico, analisado e aprovado pela FUNASA, deduz-se que a perfuração do poço da localidade de Ambar não atendeu ao projeto aprovado e também não seguiu as normas técnicas pertinentes. Possivelmente estas tenham sido as causas do insucesso na obtenção de vazão no referido poço, principalmente quanto à ausência do pré-filtro e do revestimento geomecânico (o que possibilitou o assoreamento identificado pelo município) . Pelo exposto, concluo que o poço perfurado e todo o restante do sistema da localidade de Ambar, que seria por ele abastecido, por não terem alcançado etapa útil, não poderão ser aceitos como parte da execução física do convênio, acarretando assim prejuízo ao Tesouro Nacional’ (grifei) .
41.		Quanto à alegação de que teria contratado empresa especializada para realizar os serviços, importa mencionar que mesmo delegando à execução à contratada, nos termos do inciso II, alínea ‘b’ do termo de convênio (peça 2, p. 20) , cabia à convenente executar as ações necessárias à consecução do objeto deste Convênio, assim, a contratação de terceiro para executar o objeto (mesmo que capacitado para tal) não tira a responsabilidade do ex-prefeito em acompanhar e garantir a entrega conforme previsto.
42.		Ainda, por todo o exposto, não é possível acolher a alegação de que o responsável agiu sem dolo ou culpa, uma vez que como gestor do convênio, era sua obrigação acompanhar a execução das obras ou manter pessoa capacitada a fazê-lo, não permitindo que a empresa continuasse seus serviços após as perfurações sem êxito ou que realizasse as perfurações em desacordo com as normas, como consignou a Funasa.
43.		Já sobre a alegação de que não agiu de má-fé, importante transcrever o enunciado do Acórdão 7936/2018-TCU-Segunda Câmara, Relator AUGUSTO SHERMAN:
‘No âmbito do TCU, é considerado de boa-fé o responsável que, embora tenha concorrido para o dano ao erário ou outra irregularidade, seguiu as normas pertinentes, os preceitos e os princípios do direito. A análise, portanto, é feita sob o ponto de vista objetivo, sem que seja necessária a comprovação de má-fé (dolo) , mas apenas da ausência de boa-fé objetiva.’
44.		Como já restou comprovado que o responsável não seguiu as normas pertinentes, pois a perfuração do poço não ocorreu conforme o combinado, rejeita-se a sua alegação de que agiu de boa-fé, em consonância com a jurisprudência desta Corte.
45.		Em relação ao enquadramento do caso no art. 211 do Regimento Interno do TCU, que trata de contas iliquidáveis, não acolhemos também o argumento, uma vez que restou demonstrado que o caso em tela não se tratou de caso fortuito ou força maior. Após ter identificado os problemas na perfuração do poço, deveria o responsável ter paralisado a realização das obras, não se tratando de fato alheio a sua vontade.
46.		Sobre o julgado trazido pelo responsável (REsp 1.140.544 - MG, RelA. Ministra ELIANA CALMON, SEGUNDA TURMA, julgado em 28⁄03⁄2006, DJ 05⁄06⁄2006 p. 246) , entende-se que não se aplica ao caso em tela, uma vez que trata da omissão no dever de prestar contas, enquanto a irregularidade aqui encontrada foi a execução parcial do objeto pactuado. Ainda, pelo julgado, defende-se que a improbidade administrativa é afastada quando ocorrem meras falhas formais, o que não é o caso, já que as irregularidades cometidas pelo gestor foram graves e implicaram a falta de abastecimento de água para a população prevista.
47.		Quanto ao pedido de utilização de depoimento pessoal ou prova documental, informa-se que ‘as normas processuais que regulam a atuação do Tribunal de Contas da União não preveem a colheita de depoimentos dos responsáveis ou de testemunhas, devendo o Tribunal pronunciar-se com base nas provas documentais’ (Acórdão 3221/2013-TCU-Plenário, Relator AROLDO CEDRAZ) .
48.		Por fim, o defendente trouxe uma declaração do atual prefeito de Igrapiúna-BA, Sr. Leandro Luiz Ramos Santos, de que o sistema de abastecimento de água no povoado do Ambar se encontra em pleno funcionamento (peça 22, p. 15) . Na fase interna da TCE, a Funasa deu a oportunidade à Prefeitura de Igrapiúna de resolver as pendências nas obras em 2015, tendo inclusive firmado um termo de compromisso para tal (itens 14 e 15 supra) , razão pela qual se mostra plenamente possível a veracidade da declaração trazida.
49.		Para corroborar o funcionamento do sistema de abastecimento de água em Ambar, anexou depoimentos de supostos moradores do povoado (peça 22, p. 16-29) . Em verificação ao sistema CPF, com base disponível no Sistema CPF, da Receita Federal, nota-se que os declarantes são realmente moradores da região, razão pela qual, somado ao fato de haver a declaração do prefeito, entende-se ser possível aceitar as declarações como prova de funcionamento do empreendimento.
50.		Por isso, conclui-se que, em razão do sistema de abastecimento de água do povoado de Ambar em Igrapiúna/BA estar em pleno funcionamento, é possível afastar o débito inicialmente imputado ao Sr. Francisco Roma de Jesus. 
51.		Todavia, a exclusão do débito não afasta a responsabilidade do ex-prefeito quanto às consequências de suas condutas irregulares, no caso, a falta de abastecimento de água à população por diversos anos, além do ônus financeiro à população, uma vez que o município teve que despender recursos (municipais ou estaduais) para a finalização de obras que deveriam ter sido entregues em pleno funcionamento, recursos estes que poderiam ter sido utilizados para gerar novos benefícios aos munícipes.
52.		Diante da análise, propõe-se acatar parcialmente as alegações de defesa do responsável, uma vez que foram suficientes para afastar o débito, mas não para justificar as irregularidades cometidas, devendo suas contas ser julgadas irregulares, sem débito, nos termos do art. 16, inciso III, alínea ‘b’ da Lei 8.443/1992.
53.		Não se propõe a aplicação de multa, pois se operou prescrição da pretensão punitiva, já que o fato gerador (data do repasse) ocorreu em 2002, e a citação do responsável só foi feita em 2019 (peças 17 e 18) , tendo transcorrido 10 anos desde o fato gerador sem qualquer notificação pelo TCU, segundo entendimento desta Corte, exemplificado pelo Acórdão 178/2018-TCU-Plenário, Ministro-Relator BRUNO DANTAS.
CONCLUSÃO
54.		Devem as alegações de defesa do Sr. Francisco Roma de Jesus ser parcialmente acatadas, uma vez que foram suficientes para elidir o débito, mas não para justificar as irregularidades constatadas e a sua responsabilidade pelos atos de gestão inquinados.
55.		Assim, tendo em vista as constatações consignadas nas linhas anteriores desta peça instrutiva, devem as contas do Sr. Francisco Roma de Jesus (CPF: XXX.796.605-XX) , ex-Prefeito Municipal de Igrapiúna/BA na gestão 2001-2004 e 2005-2008, ser julgadas irregulares, com fulcro nos termos dos artigos 1º, inciso I, 16, inciso III, alínea ‘b’ da Lei nº 8.443/1992, e com arts. 1º, inciso I, 209, inciso II, e 214, inciso III, do Regimento Interno/TCU (RI/TCU) .
56.		Registre-se que não foram evidenciados indicativos de boa-fé do responsável, fato que permite o julgamento de mérito imediato.
PROPOSTA DE ENCAMINHAMENTO
57.		Ante o exposto, submetem-se os autos à consideração superior, propondo:
57.1.	acatar parcialmente as alegações de defesa de Francisco Roma de Jesus (CPF: XXX.796.605-XX) , afastando o débito previamente imputado;
57.2	com fundamento nos artigos 1º, inciso I, 16, inciso III, alínea ‘b’ da Lei nº 8.443/1992, e com arts. 1º, inciso I, 209, inciso II, e 214, inciso III, do Regimento Interno/TCU, julgar irregulares as contas do Sr. Francisco Roma de Jesus (CPF: XXX.796.605-XX) , Prefeito Municipal de Igrapiúna/BA na gestão 2001-2004 e 2005-2008, 
57.3.	enviar cópia do Acórdão que vier a ser proferido ao Ministério do Turismo e ao responsável, para ciência, informando que a presente deliberação, acompanhada do Relatório e do Voto que a fundamenta, está disponível para a consulta no endereço www.tcu.gov.br/acordaos, além de esclarecer que, caso requerido, o TCU poderá fornecer sem custos as correspondentes cópias, de forma impressa.”
O MP/TCU, representado pelo subprocurador-geral Lucas Rocha Furtado, divergiu parcialmente do encaminhamento proposto pela unidade instrutiva, conforme se verifica a seguir (peça 26) :
“Trata-se de tomada de contas especial instaurada contra o Sr. Francisco Roma de Jesus, ex-prefeito do município de Igrapiúna/BA, em razão de que um dos três poços objeto do Convênio 331/2001, quando visitado pela Funasa, não produzia água, embora suas instalações tivessem sido 100% executadas.
O responsável apresentou alegações de defesa argumentando, segundo síntese contida na instrução, que ‘não havia orientação ou obrigatoriedade de estudo prévio de geólogo para a perfuração dos poços artesianos’, mas apenas do ‘parecer técnico da visita preliminar’, após o qual a Funasa se manifestou favorável à realização das obras. Assim, segundo ele, ‘a falta de alcance social do sistema de abastecimento do Ambar não ocorreu por dolo, culpa ou má-fé do acionado, mas por motivo de caso fortuito, pois trata-se da impossibilidade total criada pelo fato da natureza’. 
O Sr. Francisco Roma de Jesus argumentou também que ele contratou empresa com profissional de engenharia especializado, segundo procedimento aprovado pela Funasa, o que resultou em obra que gerou benefícios durante os quatro meses que antecederam o assoreamento do poço.
A unidade técnica ponderou que, ‘por não contar com o estudo geológico, seria justificável a perfuração de um poço com a vazão diferente da esperada, até mesmo nula’. No entanto, as obras, segundo a instrução, deveriam ter sido paralisadas tão logo esse fato se tornasse conhecido ou a Funasa deveria ter sido informada da situação para decidir de que modo a execução do convênio prosseguiria. A instrução, então, rejeita esses argumentos do ex-prefeito porque ele ‘autorizou a realização das obras de todas as demais instalações – que não teriam utilidade na ausência da água – e autorizou a realização de pagamento à empresa contratada por estas instalações, o que não deveria ocorrer’.
Por outro lado, a unidade técnica considerou que deveriam ser acolhidas as declarações do atual prefeito do município e de moradores do povoado dando conta de que o sistema de abastecimento de água no povoado de Ambar se encontra em pleno funcionamento, informação que, de acordo com termo de compromisso firmado entre a Funasa e a Prefeitura de Igrapiúna, resolveria as pendências nas obras.
Assim, segundo a instrução, em razão de o sistema de abastecimento de água estar em pleno funcionamento, deve-se afastar o débito inicialmente imputado ao Sr. Francisco Roma de Jesus, mas não sua responsabilidade quanto às consequências de suas condutas irregulares, no caso, a falta do serviço por diversos anos, além do ônus financeiro à população para a finalização das obras.
Com as devidas vênias, considero que não restou demonstrada nos autos qualquer conduta irregular do ex-prefeito.
Conforme já admitido pela Funasa e pela instrução, o fato de a perfuração do poço não haver produzido o resultado esperado não pode ser considerado irregular, haja vista a ausência de prévia exigência de estudos geológicos. O parecer técnico à peça 12 esclarece que ‘a imprevisibilidade no resultado da perfuração está associada à diversidade geológica e eventualmente pode culminar em insucesso (poço seco, vazão insuficiente ou qualidade de água inadequada para o consumo humano) e, portanto, não deve ser atribuída responsabilidade a quem o executou’.
Restaria, pois, a irregularidade de haver permitido o prosseguimento e realizado o pagamento de obras dedicadas a um poço inútil. Ocorre, no entanto, que a instrução não aponta evidências desse fato nos autos, exceto por especulações no âmbito do órgão de origem, sem respaldo documental. Não se sabe se o poço nunca produziu água ou se, conforme alega o ex-prefeito, foi produtivo por quatro meses, o que explicaria a conclusão das obras.
Ante o exposto, manifesto-me parcialmente em discordância com a proposta da unidade técnica, por considerar que, ante a ausência de débito ou de qualquer outra irregularidade comprovada nos autos, as presentes contas devam ser arquivadas nos termos do art. 212 do Regimento Interno do TCU.”
É o relatório.

8.1. Caroline dos Santos Soter (OAB/BA 56.281) e outros, representando Francisco Roma de Jesus.

Subprocurador-Geral Lucas Rocha Furtado.

TOMADA DE CONTAS ESPECIAL. CONVÊNIO. FUNASA. IMPLANTAÇÃO DE SISTEMA DE ABASTECIMENTO DE ÁGUA. OBJETO EXECUTADO. AUSÊNCIA DE FUNCIONALIDADE DE PARTE DO OBJETO. CITAÇÃO. ACOLHIMENTO DAS ALEGAÇÕES DE DEFESA. ELISÃO DO DÉBITO. CONTAS REGULARES COM RESSALVAS. COMUNICAÇÕES.

TOMADA DE CONTAS ESPECIAL (TCE)

Secretaria de Controle Externo de Tomada de Contas Especial (SecexTCE).

Cuidam os autos de tomada de contas especial instaurada pela Fundação Nacional de Saúde (Funasa) contra o Sr. Francisco Roma de Jesus, ex-prefeito do município de Igrapiúna/BA (gestões 2001-2004 e 2005-2008) , em decorrência da consecução parcial dos objetivos do convênio 3317/2001, cuja finalidade foi a execução de sistemas de abastecimento de água, nas localidades de Ambar, Pescaria e Ancural, conforme descrito no plano de trabalho (peça 2, p. 6) .
Para a execução do referido convênio, vigente no período de 31/12/2001 a 1/1/2004, o concedente transferiu o valor de R$ 200.000,00, por meio da ordem bancária 2002OB008389, com crédito em conta específica em 24/7/2002.
O relatório do tomador de contas especial apontou a ocorrência de prejuízo ao erário, no valor de R$ 75.320,00, tendo em vista a inexecução de 37,66% da obra, segundo o consignado no parecer financeiro 092/2016 (peça 12, p. 21) .
O responsável foi regularmente citado (peça 17) e apresentou alegações de defesa (peça 22) .
A Secex-TCE considerou que as alegações de defesa foram suficientes para elidir o débito, mas não para excluir a responsabilidade do gestor pelos atos irregulares. Propõe assim que as alegações de defesa do responsável sejam parcialmente acatadas e que suas contas sejam julgadas irregulares (peça 23) .
A unidade instrutiva deixou de propor a aplicação de multa, em face da ocorrência da prescrição da pretensão punitiva, uma vez que o fato gerador da irregularidade ocorreu em 2002, enquanto a citação somente foi autorizada em 2019.
O MP/TCU anuiu à análise efetuada pela Secex-TCE quanto à inexistência do débito, divergindo, contudo, quanto à responsabilidade do gestor pela falta de funcionalidade das obras realizadas no povoado de Ambar por vários anos e pelo ônus financeiro imposto ao município para tornar a obra funcional.
A proposta do Parquet especializado é no sentido do arquivamento do processo, em consonância com o art. 212 do RI/TCU (peça 26) .
II
Conforme se verifica nas análises constantes da instrução da Secex-TCE e do parecer do MP/TCU não há controvérsia quanto à inexistência do débito, uma vez que os documentos carreados aos autos pelo responsável demonstram que o sistema de abastecimento de água no povoado de Ambar está funcionando (peça, 22, p. 15 e p. 16-29) . 
O ponto controverso é se a conduta do responsável foi ou não regular, uma vez que à época das vistorias realizadas pela Funasa o sistema de abastecimento de água não tinha funcionalidade.
Alinho-me à análise empreendida pelo MP/TCU, cujos fundamentos adoto como razões de decidir.
Dois aspectos em especial levam-me a concordar com o Parquet especializado. O primeiro ponto a se destacar é a inexistência de estudo geológico sobre os poços, o que não era exigido à poca do convênio. Sem o laudo geológico não era possível conhecer a vazão do poço, que poderia ser aquém da esperada ou até nula.
Tal fato é confirmado no parecer técnico da Funasa, de 25/1/2016 (peça 12, p. 5-6) , reproduzido em parte a seguir:
“Assim, apesar de não se dispor de elementos que comprovem a boa execução dos serviços, vez que não se dispõem de detalhes dos trabalhos de perfuração bem como não foram identificadas as características dos poços, podemos inferir que a capacidade do manancial subterrâneo (aquífero) é limitada pois, conforme relato, apesar de terem sido realizadas duas tentativas não se logrou êxito no abastecimento daquela comunidade.
Lembramos que a execução de obras de perfuração dos poços, independentemente se resultam em sucesso ou insucesso em termos de vazão ou qualidade da água, não podem ser desprezadas ou consideradas inválidas, desde que tenham sido amparadas por dados de pesquisa direta e/ou indireta e realizadas dentro das normas técnicas, boas práticas de execução e especificações recomendadas.
A imprevisibilidade no resultado da perfuração está associada à diversidade geológica e eventualmente pode culminar em insucesso (poço seco, vazão insuficiente ou qualidade de água inadequada para o consumo humano) e portanto não deve ser atribuída responsabilidade a quem o executou.”
O segundo aspecto a ser ressaltado é que não ficou evidenciado nos autos que o sistema de abastecimento de água nunca teve funcionalidade ou se funcionou por alguns meses antes do assoreamento do poço. O fato de o sistema de abastecimento ter sido posteriormente concluído, com utilidade para o povoado de Ambar, não permite concluir que a continuidade das obras de instalação e implantação do referido sistema de abastecimento foi uma decisão equivocada.
Sobre esse ponto, vale transcrever o seguinte trecho do parecer do MP/TCU acerca da conduta do Sr. Francisco Roma de Jesus (peça 26) :
“Restaria, pois, a irregularidade de haver permitido o prosseguimento e realizado o pagamento de obras dedicadas a um poço inútil. Ocorre, no entanto, que a instrução não aponta evidências desse fato nos autos, exceto por especulações no âmbito do órgão de origem, sem respaldo documental. Não se sabe se o poço nunca produziu água ou se, conforme alega o ex-prefeito, foi produtivo por quatro meses, o que explicaria a conclusão das obras.”
Considero, portanto, em consonância com a linha argumentativa do Parquet especializado que as alegações de defesa do responsável podem ser acatadas. Divirjo tão somente da proposta de arquivamento do processo, devendo as contas do responsável ser julgadas regulares com ressalvas. 
Diante do exposto, manifesto-me pela aprovação do acórdão que ora submeto a este Colegiado.
TCU, Sala das Sessões Ministro Luciano Brandão Alves de Souza, em 9 de julho de 2019.
Weder de Oliveira
Relator